臺灣士林地方法院刑事裁定　　　　　　　　　　　　　八十九年度自字第二二二號
　　自　訴　人　己○○
　　被　　　告　丁○○
　　　　　　　　乙○○
　　　　　　　　戊○○
　　　　　　　　甲○○
　　右三人共同
　　選任辯護人　張家琦
　　　　　　　　林鳳秋
右列被告因業務過失致死案件，經自訴人提起自訴，本院裁定如左：
    主  文
自訴駁回。
    理  由
一、按法院或受命法官於自訴案件第一次審判期日前訊問及調查結果，如認為案件有
    刑事訴訟法第二百五十二條至第二百五十四條之情形者，得以裁定駁回其自訴，
    同法第三百二十六條第三項定有明文。
二、本件自訴意旨如附件所載。自訴意旨認被告等涉有上開罪嫌，無非以自訴人之母
    何雪卿至行政院國軍退除役官兵輔導委員會台北榮民總醫院（以下簡稱榮總）救
    治時，該醫院未能提供加護病房應有之呼吸器設備，致何雪卿被推入加護病房後
    ，僅由其子即自訴人以人工之方式為其擠壓空氣，且又未阻止醫院之工作人員對
    何雪卿作Ｘ光之攝影，並在推入急診室加護病房後無任何值班醫師在場，至何雪
    卿死亡前均無醫師前來診治，被告丁○○身為急診部加護中心主任，對於加護病
    房內未能提供足夠之應有設備、無值班醫師在場有嚴重管理上之疏失，被告乙○○為榮總急診部主任，平日應負責急診室急診加護中心等之管理、監督，對於急
    診室加護中心上開缺失不聞不問，未做任何處置，他們均有應注意、能注意卻不
    注意之嚴重疏失；被告戊○○為何雪卿急診時之主治醫師、被告甲○○為其時之
    住院醫師，渠二人均明知當時急診部加護中心病房內並無足夠之機械式呼吸設備
    可供使用亦無值班醫師，仍不顧病患生命安危，執意將病患轉入該病房。當初在
    加護病房內因未能提供呼吸器給何雪卿使用，致其無法獲得充足之氧氣，是造成
    何雪卿死亡的主要原因，非如診斷書上記載的肺炎合併敗血性休克等，是渠等均
    有業務上之過失等為據。
三、訊據被告戊○○、甲○○均堅決否認涉有上開罪嫌，被告戊○○辯稱：一般通常
    如果病人要急救的話，通常都是用人工呼吸器，所謂人工是指呼吸甦醒球因為可
    以感覺到病人呼氣是否順暢，有無吸進去，所以用人工呼吸器，是不會妨礙到病
    人的急救，一般急診加護中心的呼吸器如果不夠的話，會請家屬以呼吸甦醒球（
    Ａｍｂｕ）來幫忙擠壓，加護病房二十四小時都有醫護人員在，家屬如有問題可
    以隨時請求協助，且加護中心病人身上都裝有監視器，如果壓的不對，監視器會
    有反應，醫護人員也會知道，至於本件何雪卿從頭到尾都沒有用到械械式呼吸器
    ，她是先插管，一端插進氣管，外面再接壹條軟管接到供氧點，那個地方是在牆
    壁上的壹個點，如果打開，就會有氧氣送到病患，這是在病人還可以自行呼吸時
    使用，這個叫做Ｔ─Ｐｉｅｃｅ。至於所謂的機械式呼吸器，是用機械加壓的方
    式，把氧氣打到不能自行呼吸的病患，本件病患所謂拔掉呼吸器，是指拔掉接Ｔ
    ─Ｐｉｅｃｅ的那一頭，將人工甦醒球直接接在插管的一端，以何雪卿的動脈血
    氧濃度看來，當時她是有達到充分的供氧。至於加護病房一定都有值班醫生在照
    料，可能自訴人沒有看到或注意到，伊並無過失等語；被告甲○○辯稱：當時病
    患是從觀察區送到急救區，原則上送到急救區後，由急救區的醫生負責，但是因
    為他們當時比較忙，伊留下來協助急救區的醫生做一些常規的例行治療，包括送
    病患到加護病房，伊只是協助急救區的醫生做這一些處置，伊並無過失等語。經
    查：
（一）按犯罪事實應依證據認定之，無證據不得推定其犯罪事實；又不能證明被告犯
      罪者，應諭知無罪之判決，刑事訴訟法第一百五十四條、第三百零一條第一項
      分別定有明文。次按刑法上之過失，係指行為人對於構成犯罪之事實，按其情
      節應注意，並能注意，而不注意；其過失行為與結果間，在客觀上有相當因果
      關係始得成立。所謂相當因果關係，係指依經驗法則，綜合行為當時所存在之
      一切事實，為客觀之事後審查，認為在一般情形下，有此環境、有此行為之同
      一條件，均可發生之結果者，則該條件即為發生結果之相當條件，行為與結果
      即有相當之因果關係。反之，若在一般情形下，有此一條件存在，而依客觀之
      審查，認為不必皆發生此結果者，則該條件與結果並不相當，不過為偶然之事
      實而已，其行為與結果間即無相當因果關係，最高法院七十六年臺上字第一九
      二號復著有判例。
（二）經本院調取何雪卿於榮總之病歷資料，可見何雪卿於八十七年一月十二日凌晨
      零時七分許經由台北秀傳醫院附設護理中心送抵榮總急診部時，經該醫院檢查
      結果係呈抽搐現象、意識昏迷，血壓150/110mmHg，心跳140/分鐘，呼吸次/
      分鐘，胸部Ｘ光疑似右肺肺炎，血液檢驗白血球為38200/mm3，血鈉 112mEq/L
      ，血鉀2.9mEq/L腦部電腦斷層並未顯示有腦出血，嗣經該醫院人員給予氧氣、
      抗生素（盤尼西林）及抗癲癇藥物（Dilantin）後，因病患何雪卿之呼吸淺快
      ，而於同日凌晨三時許放置氣管內管，繼續給予氧氣，並以高濃度食鹽水，補
      充低血鈉之現象。其後病患何雪卿於同日上午八時四十五分許再度發生全身抽
      搐之癲癇發作，經追加抗癲癇藥物後，因判斷為敗血症，乃將抗生素更改（
      Tazcin＋Gentamicin）。嗣後病患何雪卿之癲癇現象，至當日二十二時三十分
      許，仍偶有發作，期間以腹部超音波尋找其腹部內之潛在性感染源，但無確定
      發現。同年月十三日上午，病患何雪卿已無癲癇發作，但四肢周端發紺，腹部
      明顯脹氣，給予抗生素追加（Metronidazole)，並會診一般外科（疑似缺氧性
      腸病變），建議作腹腔電腦斷層掃描。唯病患何雪卿於同年月十三日下午五時
      三十分許，突然測不到血壓，經急救措施：給予Dopamine及人工氣囊擠壓（
      Ambu-bagging）維持呼吸，仍未見改善，而於同年月十三日晚間九時三十分許
      ，作完腹腔電腦斷層後，轉入急診加護病房。病患何雪卿進入加護病房後，血
      壓71/36mmHg，心跳98次/分鐘，因無呼吸器可用，持續由家屬以人工氣囊擠壓
      （Ambu-bagging）。於同年一月十三日晚間十時二十分許因心跳停止，經緊急
      急救無效，於同年月十三日二十三時三十分許宣告死亡。是本件首要，即需審
      視病患何雪卿經送抵榮總急診部之際，王立敏醫師（查王立敏醫師經自訴人自
      訴業務過失致死乙案，業經台灣台北地方法院以八十八年度自字第四０八號判
      處無罪，自訴人不服上訴臺灣高等法院以八十九年度上訴字第一二二四號駁回
      上訴，上訴最高法院亦經駁回上訴確定在案，有上開三份判決書在卷可參）所
      為處置是否妥適而定。按病患何雪卿經送抵前開醫院急診部時，依該院病歷所
      載係呈現癲癇發作、感染徵象、疑似肺炎、低血壓及呼吸機能不穩定，而該醫
      院急診部所採取醫療措施係包括給予抗生素及抗癲癇藥物、矯正電解質不平衡
      、頭部及腹部電腦斷層掃瞄、氣管內管插管，以及進入加護單位作密集監測，
      查其行為，尚屬必要措施且具積極性，因此王立敏醫師之醫療處置，即無何疏
      失可言；甚至病患何雪卿於八十七年一月十三日下午五時三十分許發生血壓突
      降之際，其呼吸機能不能單純信賴氧氣供應，致必須以外在輔助維持其呼吸，
      人工氣囊擠壓供氧，乃為一暫時性過渡方式，以人工呼吸器提供機械通氣，較
      為合理，而病患何雪卿持續在人工氣囊擠壓供氧下，其血中氧氣濃度仍均在合
      宜之治療範圍內（動脈血氧分壓> 60mmHg），由此觀之，病患何雪卿之血壓持
      續低落，至心臟停止致死亡之結果與上開醫院急診部缺乏呼吸器提供機械通氣
      ，而持續以人工氣囊擠壓供氧之事由間，即無因果關係可言。雖自訴人指摘榮
      總急診部加護中心缺乏機械式呼吸器致其母親缺乏供氧而死亡，然上開行為既
      與病患何雪卿之死亡間無因果關係如前所述，則揆諸前開最高法院判例意旨所
      示，被告四人之行為顯與刑法第二百七十六條第二項之構成要件有間甚為灼然
      。至於自訴人堅稱：另案王立敏醫師所涉業務過失致死乙案雖經台灣台北地方
      法院以八十八年度自字第四０八號判處無罪、臺灣高等法院以八十九年度上訴
      字第一二二四號駁回上訴，然該案判決理由中有提及何雪卿自同年月十三日下
      午五時三十分許即由病患家屬持續以人工氣囊擠壓供壓，與事實不符，因為伊
      是在八點多才開始為母親做人工氣囊擠壓，伊姐姐庚○○亦不可能在下午五時
      三十分許就為母親做人工氣囊擠壓，故醫事鑑定單位依病歷記載何雪卿當時之
      血氧濃度數值在合宜範圍內，因此認定操作人工氣囊擠壓與何雪卿之後血壓持
      續低落終至死亡沒有因果關係，是基於虛偽的記載而為錯誤的認定云云。查台
      灣台北地方法院八十八年度自字第四０八號理由欄五點後段、台灣高等法院八
      十九年度上訴字第一二二四號判決書理由欄第四點（三）後段固記載：「病患
      何雪卿於八十七年一月十三日下午五時三十分許發生血壓突降之際，其呼吸機
      能不能單純信賴氧氣供應，致必須以外在輔助維持其呼吸，而此時上開醫院急
      診部雖因缺乏人工呼吸器提供機械通氣，乃囑由『自訴人』（『病患家屬』）
      等持續以人工氣囊擠壓供氧」等語，然徵以前開病歷資料之原文記載為「．．
      ．．予推內急 0n Ambu bagging. by order 予 Dopamine 200mg/DSW．．．」
      ，即病歷亦僅記載該日下午五時三十分之療程為操作人工氣囊擠壓，並未提及
      是由『病患家屬』或『己○○』所操作，而依行政院衛生署醫事審議委員會鑑
      定內容（詳如後述）之「案情概要」乙欄，亦係記載「病患何雪卿於同年月十
      三日下午五時三十分許，突然測不到血壓，經急救措施：給予Dopamine及人工
      氣囊擠壓（Ambu-bagging）維持呼吸，仍未見改善，而於同年月十三日晚間九
      時三十分許，作完腹腔電腦斷層後，轉入急診加護病房。病患何雪卿進入加護
      病房後，血壓71/36mmHg，心跳98次/分鐘，因無呼吸器可用，持續由家屬以人
      工氣囊擠壓（Ambu-bagging）。於同年一月十三日晚間十時二十分許因心跳停
      止」，此處亦僅敘及何雪卿自下午五時三十分許開始以人工氣囊擠壓維持呼吸
      ，於九時三十分許作完腹腔電腦斷層轉入加護病房後，由家屬「持續」操作人
      工氣囊擠壓，亦非指下午五時三十分許即由病患家屬或自訴人操作人工氣囊擠
      壓甚明，是應認上開二判決係誤解原病歷之記載方式所致，本院不受該判決之
      拘束。
（三）另審理王立敏所涉上開業務過失致死乙案之台灣台北地方法院，將本件病歷送
      行政院衛生署醫事審議委員會鑑定結果認：
    １、病患於八十五年一月至四月間及八十六年四月均曾至台北榮民總醫院住院，
        期間均併發過藥物性皮疹，可能誘發之藥物為四種藥物（Amiodarone，
        Bactrium，Clindamycin，Gentamicin)。病人於八十七年一月十日起再度出
        現皮疹，由於先前使用藥物種類繁多，難以究明為何藥引起，唯醫師郭顯宗
        於一月十一日所開具之藥物（Actifed，Danzen及Berotec）與先前藥物成份
        均不相同，且罕有因此類藥物而發生過敏之報告，因此尚難據此推論其於一
        月十一日所開具之藥物導致過敏反應，甚至癲癇發作。但詳究醫師郭顯宗之
        用藥，自一月三日起，給予病患三天藥物（ Digoxin，Lasix，Capoten  及
        Theolan 等），於一月五日腹脹及心律不整現象出現後，仍維持上述藥物，
        給予七天份，而腹脹問題，則因使用瀉劑及止瀉藥，與腹瀉交替出現。一月
        十一日晚病患出現癲癇發作，在誘發癲癇發作之幾個可能原因中（包括中樞
        神經系統感染、腦血管病變、電解質不平衡及藥物中毒），電解質不平衡（
        嚴重低血鈉）為最可能之原因。醫師郭顯宗所開具之藥物，並未與病患以往
        過敏之藥物重複，且與病情之進展相符，仍為適當之用藥。
    ２、台北秀傳醫院附設護理中心，顯為收治病情穩定之慢性病患為主，人員設置
        及運作亦配合此一目標。一月十日，當病患之病情逐漸惡化時，該中心之護
        理人員，即曾要求家屬考慮將病患轉往急性照護之醫院，乃因該病患所需之
        護理照護層級，已漸超出該護理中心所能提供，唯家屬拒絕該中心建議。由
        護理紀錄可知，該病患已被列為值班護士必須作生命徵象監測及紀錄交班之
        對象。於一月十一日二十時護士張麗珠亦曾為其量血壓、心跳、體溫及呼速
        率，並協助咳痰，病患於當晚之癲癇發作屬不可預知之事件、護理中心之照
        護並無疏失。
    ３、４依據病患抵達台北榮民總醫院急診部之病況為癲癇發作、感染徵象、疑似
        肺炎、低血壓及呼吸機能不穩定，該院急診部的醫療均為必要的，且相當積
        極，包括給予抗生素及抗癲癇藥物、積極矯正電解質不平衡、頭部及腹部電
        腦斷層掃描、氣管內管插管，以及進入加護單位作密集監測。以病患於一月
        十三日十七時三十分所發生之血壓突降狀況，其呼吸機能不能單純信賴氧氣
        供應，而必須以外在輔助維持其呼吸，人工氣囊擠壓供氧，乃為一暫時性過
        渡方式，以人工呼吸器提供機械通氣，較合常理。由家屬操作人工氣囊擠壓
        供氣，雖為不得已之醫療救助程序，但醫院實有義務配備足量之呼吸器，以
        提供合理及適切之醫療。雖說如此，病患在持續人工氣囊擠壓供氧下，其血
        中氧氣濃度均在合宜之治療範圍內（動脈血氧分壓> 60mmHg），而與其血壓
        持續低落，至心臟停止致死亡並無因果關係。故台北榮民總醫院醫師王立敏
        及尤雅正於病患所為之醫療處置，並無疏失。其缺乏呼吸器確為可議，應不
        是醫師王立敏或尤雅正所指使，且此缺漏與病患之死亡無因果關係。
    ５、醫師尤雅正提供給家屬之中文病情摘要，確為摘譯自英文病情摘要，而家屬
        質疑之文句「施行氣管內管插管後送加護病房觀察治療」，乃譯自英文摘要
        中病史部份的最後一句「ETT was interted，so she was admitted to our
        ward」意義相符，且中文摘要確為摘譯自英文病情摘要，內容無不符之處。
        有該會第八八二一一號鑑定書影本附於台灣台北地方法八十八年度自字第０
        八號案卷中可參。
（四）本件經審理王立敏所涉上開業務過失致死乙案之臺灣高等法院，將病歷送財團
      法人消費者保護基金會（下稱消基會）鑑定結果認定：
    １、ＷＡＲＤ為病房之泛稱，至於是否為加護病房，視其功能任務而定。
    ２、各醫院加護病房醫護人員之配置，衛生署有一定之規定，加護病房應有現場
        醫師在場診治病人，原則上病人要隨時找得到醫師，否則可能影響病情。至
        於本案病人是否因而受不利影響，依附卷資料尚不足判斷，請鈞院再行調查
        。
    ３、家屬在加護病房內操作人工呼吸器並非醫療常規。由病歷看來，病人家屬應
        是操作手壓氣囊。病人家屬在加護病房內操作手壓氣囊，其原因是呼吸器缺
        乏（病人排序第七）（請參見加護病房病程記錄第一頁），沒有呼吸器可用
        ，如果病人需要呼吸器，而呼吸器數量不足，醫護人員人手不足時，偶而請
        家屬手壓氣囊以維持呼吸，亦非罕見。
    ４、就 鈞院所附病歷紀錄尚難判斷被告有無過失，敬請  鈞院自行審酌。
        此有該基金會八十九年九月十一日總字第祕０一二一號函可按。是由該基
        金會之鑑定意見，亦難認被告四人有任何業務過失致死行為。
（五）另自訴人又指摘病歷資料之記載虛偽不實，致影響上開鑑定結果，問其何以能
      肯定病歷上之記載為虛偽時，其稱：「我是依據消基會給我的傳真鑑定意見。
      他們認為我母親在死亡當天早上病況尚佳，所以不至於半日內會如此惡化。」
      ，然依據自訴人庭呈之消基會鑑定意見，其記載原文為「但是根據病家屬敘述
      ，死亡當日上午九時許，病人情況尚佳，似無罹患嚴重肺炎徵候」，可見其所
      謂鑑定意見，亦僅是消基會憑病患家屬之陳述所為之初步意見，此從該函文末
      有提及「為能鑑定照顧品質，需要檢視榮民總醫院和秀傳醫院的胸Ｘ光．．．
      等報告，請病人家屬至上述兩家醫院索取，或由消基會代為請求」等語自明，
      是自應以臺灣高等法院嗣後檢送相關資料予消基會之鑑定內容為準，且其自承
      並無任何證據可提出供本院調查（見本院九十年十二月二十日訊問筆錄），是
      其憑空臆測之詞，自無足採信。
（六）對於何雪卿被送入榮總加護病房至死亡前，是否均無醫師前往診治乙節，庚○○證稱：「（在那段期間（指加護病房內），是否有醫護人員來處理？）醫護
      人員並不是一對一，所以醫護人員有時過來探詢，如果沒有問題，他們就會走
      開了。（妳說的是護理人員或是醫生？）裡面很亂，而且很多人，我也搞不清
      楚。」；證人即庚○○之夫丙○○證稱：「（在何雪卿死亡前，待在急診加護
      病房時，有無醫生來探詢或診治？）有，但每次來的醫生都不一樣，且是來來
      回回的看，並不是一直待在旁邊，哪個醫生我不記得了。」（均見九十年十二
      月二十日訊問筆錄），庚○○於王立敏被訴上開業務過失致死案件中亦作證稱
      ：「（在急救時，醫護人員有無未來看護？）沒有這些事。」（見臺灣高等法
      院八十九年度上訴字第一二二四號卷八十九年六月五日問筆錄），足見病患何
      雪卿被送至急診室加護中心後，確有醫護人員前往診治，並非無人照料看管至
      何雪卿死亡，是自訴人此部分之主張亦與事實不符。
四、綜上觀之，本件病患何雪卿死亡前其血壓持續低落，至心臟停止致死亡之結果與
    榮總醫院急診部缺乏人工呼吸器提供機械通氣，而持續以人工氣囊擠壓供氧之事
    由間，並無因果關係，是何雪卿之死亡，即與榮總急診室加護中心之機械式吸吸
    器不足無涉，而何雪卿於加護病房內並非無醫護人員照料、診治，此外，復查無
    其他積極之證據足以證明被告丁○○、乙○○、戊○○、甲○○四人涉有何業務
    過失致死之罪嫌，自難僅依自訴人專憑己見之任意指訴，遽入人於罪，渠四人犯
    罪嫌疑不足，爰裁定駁回其自訴。
據上論斷，應依刑事訴訟法第三百二十六條第二項、第二百五十二條第十款，裁定如
主文。
中     華     民     國      九十一     年       四      月     九      日
                                    臺灣士林地方法院刑事第四庭
                                        法  官  楊  迺  伶
右正本證明與原本無異。
如不服本裁定應於送達後五日內向本院提出抗告狀。
                                        書記官  趙  彩  彤
中   華     民     國      九十一     年       四      月    十一     日
